臺灣高等法院臺中分院刑事判決　　 94年度上更(一)字第287號
上　訴　人　臺灣台中地方法院檢察署檢察官
被　　　告　乙○○
上列上訴人因被告違反稅捐稽徵法等案件，不服台灣台中地方法
院91年度訴字第1062號，中華民國91年8月6日第一審判決（起訴
案號：台灣台中地方法院檢察署民國 90年度偵字第15164號，併
辦案號：同署民國91年度偵字第15210號） ，提起上訴，經最高
法院發回更審，本院判決如下：
    主　　  文
原判決撤銷。
乙○○行使偽造私文書，足以生損害於公眾及他人，處有期徒刑
參月，如易科罰金，以參佰元折算壹日。
    事 　　 實
一、乙○○為設立於台中縣清水鎮○街路觀音巷三十八號「鴻鋮
    工程行」之負責人，為稅捐稽徵法所定之納稅義務人，於民
    國（下同）87年間承包陳麗秋（已經檢察官不起訴處分確定
    ）所經營洽基營造有限公司（下稱洽基公司）之電焊工程，
    其自洽基公司領取固定之工資總額，應在臨時工資支付憑證
    上具領人蓋章欄內蓋章表示領取工資後，用以申報工人及其
    個人之薪資所得稅，為稅捐稽徵法所定之納稅義務人，乙○
    ○為使其向洽基公司所領取之工資得以全數支領，明知甲○
    ○僅於87年6月至9月受僱於洽基公司，於 89年1月至12月並
    未受僱於洽基公司，乙○○竟於於89年11月間向洽基公司領
    取工資時，將甲○○於上開受僱期間辦理勞保所留存於該行
    之身分証、印章，交付於洽基公司不知情之不詳姓名之會計
    人員，並利用該會計於其製作之臨時工資支付單上，具領人
    蓋章欄內盜用甲○○之印章，偽造甲○○自 89年1月至12月
    ，甲○○每月支領工資新台幣（下同）25,000元，合計支領
    30萬元之薪資之具有收據性質之臨時工資支付單12紙，由乙
    ○○領得該工資30萬元，並交付行使該臨時工資支付單12紙
    於洽基公司，乙○○於利用上開甲○○名義領取自 89年1月
    至12月，合計30萬元後，再漏報其89年度之該30萬元金額之
    個人之綜合所得，以此詐術逃漏其個人之綜合所得稅，計一
    萬七千一百元，足以生損害於稅捐機關就乙○○綜合所得稅
    核課之稅捐稽徵正確性及使甲○○有遭核課該綜合所得稅之
    虞。
二、案經甲○○訴請台灣台中地方法院檢察署檢察官偵查起訴。
    理 　　 由
一、被告乙○○業已坦承上開告訴人甲○○於 89年1月至12月並
    未在洽基公司工作，及有將告訴人甲○○之身分証、印章，
    交付洽基公司之會計所製作之該臨時工資支付單上蓋用甲○
    ○之印章，共計領得30萬元工資，且其並未申報89年度之該
    30萬元金額之個人之綜合所得等情不諱，核與告訴人甲○○
    於偵查、原審及本院審理時之指訴相符，並有財政部台灣省
　　北區國稅局桃園縣分局90年3月23日北區國稅桃縣徵字第900
　  45868號函檢送甲○○於洽基公司八十九年度之 「臨時工資
　  支付單」影本12紙、所得人甲○○（扣繳義務人洽基公司）
    之八十九年度各類扣繳暨免扣繳憑單影本各一件在卷可憑（
    詳見偵查卷第17至31頁）。且証人即台灣省中區國稅局沙鹿
    稽征所承辦人員王秋芬於本院審理時亦證稱：「被告於申報
    89年綜合所得時，未申報本件其向洽基公司領取工資的收入
    ，而被告如將其領取洽基公司之工資所得30萬元報稅的話，
　　因被告個人有達稅捐課徵的標準，本案此種情形是會影響稅
　  捐機關之稅捐稽徵之正確性，就被告所得，如包括30萬元工
    資，則其89年度之所得稅應為21,534元，如果不包括此30萬
　　元，則為4,434元，差額為17,100元，是需補稅 17,100元，
　  此部分稅金差額即為被告逃漏的當年度所得稅。被告當年度
    漏報所得，使得國家短少徵收之所得稅額17,100元。」（見
    本院卷第25－26頁），足見被告乙○○確有逃漏其個人之綜
　　合所得稅，計一萬七千一百元，足以生損害於稅捐機關就乙
　  ○○綜合所得稅核課之稅捐稽徵正確性及使甲○○有遭核課
    綜合所得稅之虞。又本件告訴人甲○○於 89年1月至12月，
    既未在洽基公司工作，自無從支領工資，縱如被告乙○○所
    陳稱「甲○○替伊工作87年間，有超領十幾萬元之工資。」
    云云屬實，亦屬被告乙○○與告訴人甲○○二人間之民事上
    債務問題，要不影響被告乙○○本件之罪責，被告乙○○之
    犯行堪予認定。
二、所謂「臨時工資支付單」，依卷附洽基公司臨時工資支付單
    所載事項，係表示領款人自洽基公司領取某一月份之工資之
    意，此由該臨時工資支付單上有「領款蓋印」一欄，供領款
    人於領取工資後簽名或蓋印，用以表示已經領取該月份工資
    之證明，屬工資表之一種，受僱人在臨時工資支付單具領人
    蓋章欄內蓋章表示領取如該單所載金額，與收據之性質相同
    ，應屬他人名義之私文書 （最高法院69年臺上字第696號判
    例及同院76年臺上字第3570號判決意旨參照）。
三、核被告乙○○所為，係犯刑法第216條之行使第210條之偽造
    私文書罪及稅捐稽徵法第41條逃漏稅捐罪。被告乙○○所犯
    上開以詐術逃漏稅捐罪與所犯上開行使偽造私文書間，有方
    法、結果之牽連關係，為牽連犯，應依刑法第五十五條規定
    ，從一重之行使偽造私文書罪處斷。又被告乙○○所犯之上
    開偽造私文書罪係利用不知情之洽基公司會計人員製作不實
    之工資表，並行使之，為間接正犯。又本件被告乙○○數偽
    造文書行為於密切接近之時地實施，侵害同一之法益，各行
    為之獨立性極為薄弱，依一般社會健全觀念，在時間差距上
    ，難以強行分開，在刑法評價上，以視為數個舉動之接續施
    行，合為包括之一行為予以評價，應屬接續犯。
四、關於被告盜蓋告訴人甲○○印文於文書上，持以行使，盜蓋
    印文為偽造私文書行為之一部分，而偽造私文書之行為為高
    度之行使行為所吸收，不另論罪。檢察官雖以刑法第216 條
    、第215 條之罪起訴，但在不妨害事實同一性下，本院自得
    變更起訴法條。
五、原審未予詳查，就被告諭知無罪之判決，尚有未洽。檢察官
    上訴意旨據以指摘原判決不當，為有理由，應由本院將原判
    決撤銷改判。爰審酌被告犯罪之動機、目的、手段、所生危
    害尚非至重，犯後態度尚稱良好等一切情狀，量處如主文第
    2項所示之刑，並諭知易科罰金之折算標準 （按行使偽造文
    書罪之法定刑度為五年以下有期徒刑，而被告行使偽造文書
    行為時為八十九年十一月間，彼時犯案時之刑法第四十一條
    係限於最重本刑為三年以下有期徒刑之罪，而受六個月以下
    有期徒刑或拘役之宣告，因身體、教育、職業、家庭之關係
    ，執行顯有困難者方得易科罰金，而該法條業於九十年一月
    十日修正為刑法第四十一條第一項前段：「犯最重本刑為五
    年以下有期徒刑以下之刑之罪，而受六個月以下有期徒刑或
    拘役之宣告，因身體、教育、職業、家庭之關係或其他正當
    事由，執行顯有困難者，得以一元以上三元以下折算一日易
    科罰金。」，於九十年一月十日經總統公布，並於同月十二
    日生效，比較被告行為前後之法律，以裁判時之新法對於被
    告較為有利，依刑法第二條第一項前段規定自應適用最有利
    於行為人之法律，是本院量處被告所犯行使偽造文書罪為有
    期徒刑三月，仍應諭知易科罰金之折算標準，附此敘明）。
六、公訴意旨另以被告於上開時地涉嫌交予不知情之洽基公司不
    詳姓名之會計人員，填載於告訴人之各類所得扣繳暨免扣繳
    憑單上，以此詐術逃漏其個人之綜合所得稅，因認被告另涉
    犯刑法第216條、第215條行使業務上文書登載不實罪嫌云云
    。惟依卷附告訴人名義之八十九年度各類所得扣繳暨免扣繳
    憑單，其扣繳單位為洽基公司，是有關告訴人名義扣繳憑單
    之營利事業主體即應為洽基公司，果該扣繳憑單之制作有不
    實之情事，被告既非洽基公司之負責人，而僅為洽基公司之
    承包商，自非屬本件公訴人所指不實扣繳憑單之納稅義務人
    ，顯與刑法第二百十五條之所謂「業務上作成之文書」，係
    指從事業務之人，本於業務上所作成之文書有別。本件被告
    乙○○未有公訴人所指之行使業務上文書登載不實犯行亦明
    ，亦即被告乙○○無所謂登載不實事項於其業務上所掌文書
    之問題存在。是被告此部份罪嫌不能證明，惟此與前開部分
    之犯罪有裁判上一罪之關係，爰不另為無罪之諭知，併為敘
    明。
七、據上論斷，應依刑事訴訟法第369條第1項前段、第364 條、
    第299條第1項前段、第300條，稅捐稽徵法第41條，刑法第1
    1條前段、第216條、第210條、第55條、第2條第1 項前段、
    第41條第1項前段、罰金罰鍰提高標準條例第2條，判決如主
    文。
本案經檢察官丙○○到庭執行職務。
中　　華　　民　　國　　94　　年　　11　　月　　8　　日
              刑事第二庭  審判長法　官　李　璋　鵬
                                法　官　方　艤　駐
                                法　官　蕭　錦　鍾
上列正本證明與原本無異。
如不服本判決應於收受送達後十日內向本院提出上訴書狀，其未
敘述上訴之理由者並得於提起上訴後十日內向本院補提理由書（
均須按他造當事人之人數附繕本）。
                                書記官　廖　次　芬
中　　華　　民　　國　　94　　年　　11　　月　　8 　　日
附錄論罪科刑法條：
刑法第二百十六條：
行使第二百十條至第二百十五條之文書者，依偽造、變造文書或
登載不實事項或使登載不實事項之規定處斷。
刑法第二百十條：
偽造、變造私文書，足以生損害於公眾或他人者，處五年以下有
期徒刑。
稅捐稽徵法第四十一條：（逃漏稅捐之處罰）
納稅義務人以詐術或其他不正當方法逃漏稅捐者，處五年以下有
期徒刑、拘役或科或併科新台幣六萬元以下罰金。
　　　　　　　　　　　　　　　　　　　　　　　　　　　Ｒ
